【裁判字號】    99,上訴,275
【裁判日期】    990330
【裁判案由】    偽證
【裁判全文】
臺灣高等法院刑事判決                 99年度上訴字第275號
上  訴  人
即  被  告  乙○○
選任辯護人  林明輝律師
            簡宏明律師
上列上訴人即被告因偽證案件，不服臺灣臺北地方法院98年度訴
字第513號，中華民國98 年12月18日第一審判決（起訴案號：臺
灣臺北地方法院檢察署98年度偵字第5761號），提起上訴，本院
判決如下：
    主  文
原判決撤銷。
乙○○無罪。
    理  由
一、公訴意旨略以：緣甲○○於民國90年3 月間，受曹廷慈遊說
    ，以新台幣（下同）151 萬元之代價，向林青樺購買臺北市
    政府國民住宅處改建之「松山新村國宅」配售權，並如數交
    付價金給林青樺，詎至92年2 月間，曹廷慈告知前揭國宅買
    賣發生糾紛，無法履約，甲○○乃要求退還價金，曹廷慈不
    得已，先後匯款150 萬元與甲○○後，認並無代林青樺返還
    價金之法律上義務，並佯以上開匯款為借貸為由，向臺灣臺
    北地方法院提起民事訴訟（92年度訴字第2108號），先位聲
    明請求清償借款，備位聲明請求返還不當得利，經臺灣高等
    法院以92年度上易字第924 號判決認上開匯款並非借款，而
    係不當得利，命甲○○給付曹廷慈150 萬元及遲延利息確定
    ，嗣甲○○心有不甘，以曹廷慈提起前訴，係屬侵權行為為
    由，向臺灣臺北法院提起民事訴訟（95年度訴字第2021號）
    ，經認為顯無理由而判決駁回後，復上訴至臺灣高等法院。
    被告乙○○在前訴曾至法院作證，對甲○○與曹廷慈間有借
    貸關係為虛偽之陳述，並因此偽證犯行，經臺灣高等法院於
    94年10 月13日以94年度上訴字第2223號判決有期徒刑4月，
    緩刑4 年確定，其亦為前揭遭詐騙購買「松山新村國宅」之
    被害人，對上開情事知之甚詳，竟不知悛悔，復基於偽證之
    犯意，於95年11 月8日上午10時30分，在後訴即臺灣高等法
    院審理95年度上字第475 號案件中，以證人身分應訊，經具
    結後，就案情有重要關係之事項，即甲○○與曹廷慈有無借
    貸關係之事實，證稱：我知道他們（指甲○○與曹廷慈）有
    金錢往來，我所知道都是褚小姐跟我講的。借錢的事情，我
    沒有在場。（褚小姐告訴我借錢這件事）時間我記不起來，
    地點是我作生意的地方，她講過很多次云云，而為虛偽陳述
    ，以圖影響法官認定事實之心證，因認被告涉有刑法第 168
    條之偽證罪嫌。
二、按犯罪事實應依證據認定之，無證據不得認定犯罪事實，又
    不能證明被告犯罪者應諭知無罪之判決，刑事訴訟法第 154
    條第2項、第301 條第1項分別定有明文。次按刑事訴訟法所
    謂認定犯罪事實之證據，係指足以認定被告確有犯罪行為之
    積極證據而言，該項證據自須適合於被告犯罪事實之認定，
    始得採為斷罪資料。如未能發現相當證據，或證據不足以證
    明，自不能以推測或擬制之方法，以為裁判基礎。又認定犯
    罪事實所憑之證據，雖不以直接證據為限，間接證據亦包括
    在內，然而無論直接證據或間接證據，其為訴訟上之證明，
    須於通常一般人均不致有所懷疑，而得確信其為真實之程度
    者，始得據為有罪之認定，倘其證明尚未達到此一程度，而
    有合理之懷疑存在時，事實審法院復已就其心證上理由予以
    闡述，敘明其如何無從為有罪之確信，即應為無罪之判決（
    最高法院29年度上字第3105號、40年度臺上字第86號及76年
    度臺上字第4986號判例參照）。
三、公訴人認為被告涉有刑法第168 條之偽證罪嫌，係以被告供
    述、告發人甲○○之指述、本院95年度上字第475 號民事案
    件之審判筆錄與證人結文、臺灣臺北地方院檢察署93年度偵
    字第14609號起訴書、臺灣臺北地方院94年度訴字第190號及
    本院94年度上訴字第2223號刑事判決、臺灣臺北地方院92年
    度訴字第2108號及本院92 年度上易字第924號民事判決為主
    要論據。然訊據被告堅決否認有何偽證犯行，並辯稱：事情
    發生已久，伊亦是受害者，之前伊因偽證被判刑，恐再次作
    證若與前次證述不符，又會被認定是偽證，伊始會說一樣的
    話，伊無偽證之故意等語。
四、經查：
  (一)按刑法第168 條之偽證罪，以於案情有重要關係之事項，故
    意為虛偽之陳述為構成要件，如非於案情有重要關係之事項
    ，故意為虛偽之陳述，固與該條規定不合，即對於案情有重
    要之關係之事項所述不實，而非出於故意者，仍難以偽證罪
    論。又依刑法第168 條規定證人依法作證時，必須對於案情
    有重要之關係之事項，為虛偽之陳述，始負偽證之責，所謂
    於案情有重要關係之事項，係指事項之有無，足以影響於裁
    判之結果者而言，蓋證人就此種事項為虛偽之陳述，則有使
    裁判陷於錯誤之危險，故以之為偽證罪，而科以刑罰，苟其
    事項之有無，與裁判之結果無關，僅因其陳述之虛偽，而即
    對之科刑未免失之過酷，是以上開法條加此特別構成要件，
    以限定虛偽陳述之範圍，與其他立法例對於證人虛偽陳述之
    結果不設何等區別者，其立法精神自有不同（最高法院30年
    上字第2032號、29年上字第2341號判例參照）。
  (二)被告明知曹廷慈匯款予甲○○並非基於借貸關係，卻於93年
    1月5日本院92年度上字第924號返還借款事件（下稱前案）
    審理中，供前具結作證所為虛偽之陳述，經本院判處有期徒
    刑四月，緩刑四年確定，有本院被告前案紀錄表及94年度上
    訴字第2223號判決書在卷可稽。被告另於95 年11月8日上午
    10時30 分，在本院民事庭95年度上字第475號損害賠償事件
    （下稱後案）準備程序時，就甲○○與曹廷慈有無借貸關係
    之事實結證稱：「（你知道曹小姐〈指曹廷慈〉有無借 150
    萬元給褚小姐〈指甲○○〉？）我知道他們有金錢往來，我
    所知道都是褚小姐跟我講的。借錢的事情，我沒有在場」、
    「（褚小姐何時告訴你有借錢這件事？）時間我記不起來，
    地點是我作生意的地方，她講過很多次）」、「（褚小姐如
    何告訴你，她跟曹小姐借錢？）我是聽到褚小姐跟電話另一
    頭的人講電話，電話中有提到廷慈，我就問她廷慈如何寫，
    她就告訴我這件事糾紛的緣由」等語，有本院民事庭之準備
    程序筆錄在卷可憑（見8302號偵卷第19至24頁），固為虛偽
    之陳述，惟後案係甲○○對曹廷慈請求返還借款事件，經本
    院民事庭判決其敗訴確定後，另行向臺灣臺北方法院提起之
    損害賠償訴訟（案號：臺灣臺北地方法院95年度訴字第2021
    號），經臺灣臺北地方法院駁回其訴後，所提起之第二審訴
    訟。而在後案第一審判決即臺灣臺北地方法院95年度訴字第
    2021號判決中，已明示「本件之爭點在於為被告（指曹廷慈
    ）對原告（指甲○○）取得150 萬元執行名義是否構成侵權
    行為」，有該民事判決在卷可參（見本院卷第54頁），又在
    後案之第二審判決內，更明示有關甲○○與曹廷慈間「借貸
    乙事，並非本件爭點」，亦有該民事判決在卷可考（見本院
    卷第62頁）。被告於後案審理中，經具結而為虛偽之陳述，
    因其所證述之事項，無使裁判陷於錯誤之危險，不足以影響
    於裁判之結果，尚難遽令被告負偽證責任。
  (三)再觀諸後案判決理由，認為甲○○與曹廷慈間未有借款債權
    存在，業經前案確定判決認定在案，故後案判決內記載：「
    訴外人陳淑芬、乙○○雖於前案確定判決審理中具結而為虛
    偽陳述，分別證稱：『我是在福金公司處理這件事情的時候
    ，有聽到甲○○向曹廷慈借錢的事』、『我們在聊天的時候
    ，有聽到她（指甲○○）打電話向曹廷慈借錢的事，她告訴
    我電話是打給廷慈，是向她借錢，後來甲○○有告訴我，她
    借到錢』，並經判決偽證罪確定，然本院前案確定判決並未
    採信上開證人證詞而認定兩造間有借貸關係，事實上係以上
    訴人（指甲○○）成立不當得利為由，判決被上訴人（指曹
    廷慈）勝訴，已如前述。縱使訴外人陳淑芬、乙○○上開證
    詞經刑事判決偽證罪確定，亦不影響本院前案確定判決結果
    。上訴人既應負返還不當得利150 萬元之義務，本院前案確
    定判決認定被上訴人有不當得利返還請求權而判決被上訴人
    勝訴確定，即難認被上訴人提起前案訴訟，有何不法情事；
    又上訴人本應返還150 萬元之不當得利，亦未因本院前案確
    定判決而受有損害，故不成立侵權行為」、「上訴人另主張
    ：被上訴人教唆陳淑芬、乙○○偽證以詐欺手段取得執行名
    義云云。惟查：上訴人並未提出被上訴人教唆之直接證據。
    上訴人提出之錄音帶譯文內容，分別為上訴人與陳淑芬及丁
    友虹、乙○○及王天傑之對話內容，均無被上訴人教唆陳淑
    芬、乙○○偽證之情事，上訴人告訴被上訴人教唆偽證罪嫌
    部分，業經臺灣臺北地方法院檢察署不起訴處分確定，有該
    署95年偵字第22059 號不起訴處分書、臺灣高等法院檢察署
    96年上聲議字第331 號處分書可稽。借貸部分亦與本院前案
    確定判決之結論無關，已如前述。上訴人之前開主張，並不
    足取」等語，有該判決在卷可憑（見本院卷第60至61頁），
    益證被告於後案審理中就甲○○與曹廷慈間有無金錢借貸事
    項所為虛偽之陳述，與案情無關，其證述事項之有無，既不
    足以影響裁判之結果，即非屬案情有重要關係之事項，核其
    所為與偽證罪之構成要件不符，自難遽以偽證罪相繩。
五、綜上所述，檢察官所舉證據，經本院逐一剖析，相互參酌，
    尚不足以積極證明被告有何偽證犯行，本院無從形成被告有
    罪之心證。原審未詳勾稽，遽對被告予以論罪科刑，容有未
    洽。被告上訴否認犯罪，而指摘原判決不當，為有理由，自
    應由本院將原判決予以撤銷，改諭知被告無罪之判決。
據上論斷，應依刑事訴訟法第369條第1項前段、第364條、第301
條第1項，判決如主文。
本案經檢察官郭棋湧到庭執行職務。
中    華    民    國    99    年    3     月    30    日
                  刑事第二十庭審判長法  官  楊貴雄
                                    法  官  許必奇
                                    法  官  周明鴻
以上正本證明與原本無異。
如不服本判決，應於收受送達後10日內向本院提出上訴書狀，其
未敘述上訴之理由者並得於提起上訴後10日內向本院補提理由書
（均須按他造當事人之人數附繕本）「切勿逕送上級法院」。
                                    書記官  郭彥琪
中    華    民    國    99    年    3     月    30    日

司法院資訊處製作；財團法人民間司法改革基金會備份。
